【裁判字號】    94,訴,836
【裁判日期】    950216
【裁判案由】    商標註冊
【裁判全文】
臺北高等行政法院判決
                                     94年度訴字第00836號
                              .
原      告  新加坡商‧生活製藥有限公司
代  表  人  甲○○○○○
訴訟代理人  黃靜嘉律師
被      告  經濟部智慧財產局
代  表  人  蔡練生（局長）
訴訟代理人  乙○○
上列當事人間因商標註冊事件，原告不服經濟部中華民國94年1
月19日經訴字第09406121080號訴願決定，提起行政訴訟。本院
判決如下：
    主  文
原告之訴駁回。
訴訟費用由原告負擔。
    事  實
一、事實概要：原告於民國（以下同） 92年7月30日以「SLIM W
    ATER & DEVICE」商標，指定使用於當時商標法施行細則第4
    9條所定商品及服務分類表第32類之「汽水、調味汽水、...
    、健康醋」等商品，向被告申請註冊。經被告審查，認「sl
    im water」有苗條的水之意，以之作為商標，指定使用於前
    揭商品，為所指定商品之說明，應不准註冊，以93年8月5日
    商標核駁第279477號審定書為核駁之處分。原告不服，提起
    訴願，經訴願決定駁回，原告猶未甘服，遂向本院提起行政
    訴訟。
二、兩造聲明：
  (一)原告未於言詞辯論期日到庭，依起訴狀所載聲明如下：
  1.原處分及訴願決定均撤銷。
  2.訴訟費用由被告負擔。
  (二)被告聲明：
  1.駁回原告之訴。
  2.訴訟費用由原告負擔。
三、兩造之主張：
甲、原告主張：
  (一)本件「SLIM WATER & DEVICE」商標係原告首創使用於飲料.
    ..商品上，廣泛行銷於市場，成為社會大眾喜愛使用之著名
    品牌，亦不惜鉅資，從事商品之廣告宣傳活動。故系爭商標
    已成為特別顯著之表徵，足以使相關消費者認識其為表彰商
    品之標識，並得藉以與他人之商品相區別，依商標法第23條
    第4項之規定應准予註冊。
  (二)按「商標表示商品或服務之形狀、品質、功用或其他說明者
    ，不得註冊。」固為商標法第23條第1項第2款所明定。「所
    謂『商品之說明』係指商標圖樣之文字、圖形、記號、顏色
    組合或其聯合式，依一般社會通念，係指商品本身之說明或
    與商品本身之說明有密切關聯而言，不以一般製造、經銷該
    項商品者所共同使用為必要。」為改制前行政法院73年度判
    字第682號判決中均有明示。
  1.此條款之規定旨在維護同業間之公平競爭，避免一般用於表
    示商品之名稱、形狀、品質、功用或說明文字、圖形由一人
    專用而失公允，然若過份擴張說明性商標之認定範圍，則會
    侵害到商標法所保護之暗示性商標範疇。商標究係說明性商
    標或暗示性商標，不能僅憑一般人主觀、本能之反應判斷，
    而需透過經驗累積而成之判斷標準檢驗，方為客觀，如：
    (1)商品購買者需要運用多少想像力，才能從商標直接獲得商
      品或服務品質、成分或特性之訊息？
    (2)該商標是否直接傳達有關商品或服務的特性、功能、品質
      或成分真實且明確的概念予消費者？
    (3)同業間之使用程度及情形如何？亦即其他同業是否也使用
      該用語來描述其商品？
    (4)該商標文字於字典上所載明之意義是否即為商品品質、內
      容等？
  2.原告以「SLIM WATER & DEVICE」指定使用於當時商標法施
    行細則第49條所定商品及服務分類表第32類之「汽水、調味
    汽水、...、健康醋」等商品，其主要由「SLIM WATER」及
    「SLIM下方特殊水紋曲線」所組成，其中「SLIM WATER」具
    有特殊字體設計，總括商標全體，就其外觀、名稱、觀念加
    以觀察，並無前述法條之情形。被告認定其為「苗條的水」
    ，完全未依法總括商標全體，就其外觀、名稱、觀念加以觀
    察，實乃專斷之論。若此論調成立，則大部分的外文字將無
    法註冊。而被告以說明性文字結合其他外文申准註冊，指定
    使用於商品者，亦不乏其例，被告未加深究，即駁回本案，
    亦屬草率不當。又原告既已聲明放棄商標圖樣中「WATER」
    之專用權。則被告認定其為「苗條的水」之處分即失所附麗
    ，應依法總括商標全體，加以觀察，重新認定。
  3.商標法第23條第1項第2款中之「表示」，必須「直接、明顯
    」表示指定使用商品之形狀、品質、功用、通用名稱或其他
    說明，始能適用。依照前述之標準加以審視，本案「SLIM」
    的中文意思，有「些微的」、「不安心的」、「貧乏的」、
    「無聊的」、「狡獪的」等意思，並非只有「苗條的」意思
    ，故此字並非直接而明顯的指涉前述商品之說明及使用說明
    中常用的字，其為「無特定意義字及圖形」之組合至為明顯
    ，其並無違反前揭法條之規定。
  (三)綜上，原告商標之申請註冊，實未違反商標法第 23條第1項
    第2款之規定，敬請鈞院鑒核，依法撤銷原處分及訴願決定
    ，以維法紀。
乙、被告主張：
  (一)經核系爭商標圖樣上之「slim water & DEVICE」，係由「s
    lim water」及曲線置於slim左下方所組成。按「slim」有
    纖細的、細長的或苗條的之意，且參諸原告所檢送之廣告資
    料影本中，可知其中譯名為「纖身水」，並有「我愛Slim W
    ater，它不但能解渴，還是功能水，有瘦身與保健效果。」
    等廣告文宣，該「slim water」，有纖細的、苗條的或瘦身
    的水之意，以之作為商標，使用於所指定之「汽水、...、
    健康醋。」等商品，難謂無使一般商品購買人對其商品品質
    產生直接之聯想，顯係直接明顯為商品之說明，自有首揭法
    條規定之適用。
  (二)又原告主張本件商標應有商標法第23條第4項規定之適用一
    節:
    按「主張商標有商標法第 23條第4項規定適用之證據，雖不
    以國內為限，惟若為國外資料時，仍須以國內消費者是否認
    識其為表彰商品之標識為判斷基準。」本件就原告所檢送之
    少數幾紙廣告宣傳資料，因乏具體之刊登日期、廣告量及行
    銷數據等資料可供參考，尚難遽為認定該商標己廣泛使用，
    且已為我國內一般消費者認識其為表彰商品來源、品質、信
    譽之標識，而符合商標法第23條第4項規定之適用。
  (三)至原告於訴訟期間表示願聲明商標圖樣中之「water」不在
    專用之內，惟本件商標係整體有商品之說明，核不符合商標
    法第19條之規定，併予陳明。
  (四)綜上論述，原處分及訴願決定並無違誤，懇請大院鑒核，惠
    賜如被告答辯之聲明為判決，以維權益，俾符法制。
    理  由
一、本件原告經合法通知，未於言詞辯論期日到場，核無行政訴
    訟法第218條準用民事訴訟法第386條所列各款情形，爰依被
    告之聲請，由其一造辯論而為判決。
二、經查，商標申請註冊案件，應係申請案件，依中央法規標準
    法第18條之從新從優原則，應適用行政程序終結即裁判時之
    法令。另就申請案件與商標異議或評定案件相較，因申請案
    件並無利益相反之第三人（如異議人或評定人甚或商標權人
    ）判斷基準時之法令後延，並不致影響該第三人之權益，亦
    不致對法安定性或當事人對法令之信賴保護有所妨礙。再從
    訴訟經濟之考量，若堅持以行政處分作成時為申請商標案之
    基準時而終結行政訴訟，但申請人勢必依新法令再重新申請
    ，則申請人雖經行政爭訟程序，亦屬徒勞。另在修正前行政
    訴訟法，僅有撤銷訴訟一種訴訟形態時，我國實務上就商標
    申請案件即以「商標自核准註冊之日起，始取得商標專用權
    ，在核准註冊以前，其程序尚未終結，此際如商標法有所修
    正，即應適用修正後之商標法，以為衡斷。」、「商標核准
    註冊以前，尚屬準備註冊之程序，必自註冊之日始取得商標
    專用權。申請註冊之商標，在註冊程序未終結前，法律或事
    實有所變更時，主管機關應依變更後之法律或事實處理」，
    改制前行政法院50年判字第35號及57年判字第95號判例要旨
    著有明文，則基於上開理由，商標申請案件，應以事實審行
    政法院言詞辯論終結時之法律為裁判基準時，至於相關之審
    查或判斷基準係在闡釋修正後之新法，自亦應為相同之適用
    。
三、本件系爭商標之申請日為92年7月30日，依申請時即修正前
    商標法第37條第10款係規定：「凡文字、圖形、記號、顏色
    組合或其聯合式，係表示申請註冊商標所使用商品之形狀、
    品質、功用、通用名稱或其他說明者」，而被告於審定時，
    修正商標法於92年11月28日施行，而該被告引據核駁條款之
    規定則已移列於修正商標法第23條第1項第2款前段，並修正
    條文內容為：商標圖樣「表示商品或服務之形狀、品質、功
    用或其他說明者」，不得註冊。基於上開理由，本案系爭服
    務標章申請註冊是否應予核准之審定，應適用上述最新修正
    商標法第23條第1項第2款之規定。惟新法之規定，僅係條文
    文字修正後移列，此有修正理由可按，法條規定以不具識別
    性者，作為商標不應准予註冊之意旨，修法前後並無不同，
    合先敘明。
四、按「商標表示商品或服務之形狀、品質、功用或其他說明者
    ，不得註冊。」為商標法第23條第1項第2款所明定。所謂「
    商品之說明」係指商標圖樣之文字、圖形、記號、顏色組合
    或其聯合式，依社會一般通念，如為商品本身之說明或與商
    品本身之說明有密切關聯者，即有該款不得申請註冊之適用
    （參照行政法院84年度判字第1442號判決）。
五、本件係原告於92年7月30日以「SLIM W ATER & DEVICE」商
    標，指定使用於當時商標法施行細則第49條所定商品及服務
    分類表第32類之「汽水、調味汽水、...、健康醋」等商品
    ，向被告申請註冊。經被告審查，認「slim water」有苗條
    的水之意，以之作為商標，指定使用於前揭商品，為所指定
    商品之說明，應不准註冊，以93年8月5日商標核駁第2794
    77號審定書為核駁之處分，均有此有系爭商標申請註冊資料
    及審定書等件為證，並為兩造所不爭之事實，堪認為實。然
    原告則表不受，為如事實欄所載之主張。
六、本院判斷如下：
  (一)本件系爭商標圖樣，係由外文「slim」、「water」及一曲
    線所組成，其中「slim」位於上方，字體較大；「water」
    位於右下方，字體較小；曲線則位於左下方。另參以原告所
    檢送之廣告資料，本件商標圖樣上之外文「slim water 」
    ，其中文譯名為「纖身水」，並有「我愛Slim Water，它不
    但能解渴，還是功能水，有瘦身與保健效果。」、「More
    then just water」等廣告文句，故該「slim water」有纖
    細的、苗條的水之意義，指定使用於汽水、碳酸水、蘇打水
    等商品，有使一般商品購買人與該等商品有關之說明產生直
    接之聯想，自有首揭法條規定之適用。原告主張顯係誤解。
  (二)次查，依原告所檢送之廣告宣傳資料及電視廣告光碟片，並
    無刊登之傳播媒體、日期、廣告量及行銷數據等資料供參，
    又所提出之雜誌報導影本僅可證明原告有產製「slim water
    」纖身水等商品，並刊登廣告加以宣傳，然且僅憑少數廣告
    宣傳資料，尚不足以證明已為業界將其使用作為「纖身水」
    商品相關說明之直接具體証據，依法尚非不得准予註冊，是
    所舉均不得以彼例此執為本件商標應准註冊之論據，併予陳
    明。
七、綜上所述，被告依首揭規定，為應不准註冊之處分，並無不
    合。訴願決定遞予駁回，亦無違誤，均應予維持。本件原告
    之訴為無理由，應予駁回。
據上論結，本件原告之訴為無理由，依行政訴訟法第218條、民
事訴訟法第385條第1項前段、行政訴訟法第98條第3項前段，判
決如主文。
中    華    民    國    95    年    2    月    16    日
                      第七庭審判長法  官  劉  介  中
                                  法  官  李  玉  卿
                                  法  官  黃  秋  鴻
上為正本係照原本作成。
如不服本判決，應於送達後20日內，向本院提出上訴狀並表明上
訴理由，如於本判決宣示後送達前提起上訴者，應於判決送達後
20日內補提上訴理由書（須按他造人數附繕本）。
中    華    民    國    95    年    2    月    16    日
                                     書記官   王琍瑩


司法院資訊處製作；財團法人民間司法改革基金會備份。
